【裁判字號】    89,上訴,1880
【裁判日期】    890707
【裁判案由】    常業詐欺
【裁判全文】
臺灣高等法院臺中分院刑事判決                  八十九年度上訴字第一八八號
    上  訴  人
    即  被  告  辛○○
    選任辯護人  張居德
右上訴人即被告因常業詐欺案件，不服臺灣臺中地方法院八十八年度訴字第二四六號
，中華民國八十九年七月七日第一審判決（起訴案號：臺灣臺中地方法院檢察署八十
七年度偵字第一０九二一、二四三五二、二四九一四號），提起上訴，本院判決如左
：
      主  文
原判決關於辛○○部分撤銷。
辛○○共同以意圖為自己不法之所有，以詐術使人將本人之物交付為常業，處有期徒
刑貳年陸月；扣案之筆記本壹本、空白商業本票壹本、借款申請書壹本、帳冊壹本、
客戶名冊拾壹本、廣告費請款明細單貳紙、委託代繳單壹本、廣告稿紙柒張、李興科
借款申請書壹本、電話柒具、傳真機壹台、「承億開發有限公司」印章壹枚、「余國
龍」印章壹枚及「廖建華」印章壹枚，均沒收。
      事  實
一、辛○○基於以未經設立登記之公司名義經營業務之概括犯意及意圖為自己不法所
    有之常業犯意，與甲○○（業經原審判處有期徒刑一年六月，緩刑五年確定在案
    ）、乙○○（業經原審判處有期徒刑三年六月在案）、林姓綽號「阿宏」之成年
    男子及丁○○（業經原審判處有期徒刑二年在案）等人共同基於前開犯意聯絡及
    行為分擔，由乙○○於八十七年二月間，未經核准設立登記而成立「慶耀開發有
    限公司」（以下簡稱慶耀公司），並僱用林姓綽號「阿宏」之成年男子轉僱請辛○○為副總經理，負責慶耀公司之內部行政業務，與甲○○等二人具名負責承租
    位於臺中市○○街八０號及八二號之房屋，並由甲○○於同年二、三月間，以其
    自己名義申請裝設號碼分別為00－0000000號、00－0000000
    號、00－0000000號、00－0000000號、00－000000
    0號等電話後，共同自同年二、三月間起，在上址以慶耀公司名義對外營業。其
    後辛○○復承上開同一概括犯意及常業犯意，與自稱「黃昌淵」之成年男子及丁○○等人共同基於上開犯意聯絡及行為分擔，由該「黃昌淵」之成年男子自同年
    五月間起，在位於臺中市○○區○○路一五四巷五之一號，未經核准設立登記而
    成立「承億土地開發有限公司」（以下簡稱承億公司），並僱用辛○○為副總經
    理，負責行政管理工作，且申請裝設號碼分別為00－0000000號、00
    －0000000號、00－0000000號、00－0000000號、0
    0－0000000號、00－0000000號、00－0000000號等
    電話供承億公司使用，而以承億公司名義對外營業。嗣分別於臺北縣、市、桃園
    、新竹、苗栗、雲林、嘉義、花蓮、台東等地，以在聯合報、自由時報、中國時
    報之分類廣告中，刊登「二十四小時信用貸款」、「長短期攤還保密」、「個人
    創業十萬－二百萬」、「公司信貸二十萬－八百萬」、「免費專線000－00
    0000」、「聯絡電話00－0000000江先生」等廣告，佯以參加者可
    貸得所須款項之方式，分別向不知情之參與者詐取手續費，並均以之為常業。乙○○、辛○○等人並自同年二月間起，以每月新臺幣（下同）二萬五千元之代價
    ，共同委由亦明知慶耀公司係在詐取不知情客戶之手續費，而具有共同常業詐欺
    犯意聯絡之甲○○充作掛名負責人及營業員，並由甲○○提供其在豐原大湳郵局
    局號000000－0號、帳號000000－0號之郵局存簿儲金簿，以便客
    戶匯入手續費，復於慶耀公司營業期間即八十七年三、四月間起，共同僱用亦均
    明知慶耀公司係在詐取不知情客戶之手續費，而具有共同常業詐欺犯意聯絡之丙○○（另案經原審判處有期徒刑二年二月）、郭俊能（另案經原審判處有期徒刑
    一年十月，緩刑五年）、戊○○（另案經原審判處有期徒刑一年十月，緩刑五年
    ）及不詳姓名綽號「蔡先生」之成年男子從事接聽電話及與客戶聯絡之工作，其
    中丙○○對外則偽以「陳志明」自稱；並於承億公司名義營業期間，依序分別於
    八十七年七月中旬某日、八月上旬某日、六月二十日、七月中旬某日、七月初某
    日、八月十四日、八月十八日及八月十七日，由該「黃昌淵」與辛○○等人共同
    僱用均明知承億公司係在詐取不知情客戶之手續費，具有共同常業詐欺犯意聯絡
    之戊○○、李榮盛、郭俊能、劉正忠、康樹文、邱奇正、李惠萍、林婉瑜等人（
    康樹文及劉正忠均另經原審判處有期徒刑一年十月，緩刑五年；另李榮盛、邱奇
    正、李惠萍、林婉瑜均另經原審判處有期徒刑一年二月，均緩刑三年），分別擔
    任「顧問」、「行政特別助理」或營業員，而李惠萍則綜理公司業務與接聽電話
    ，丁○○、戊○○、李榮盛、郭俊能、劉正忠、康樹文、邱奇正及林婉瑜等人則
    負責接聽電話及對外聯絡，其等對外分別依序以「余國龍、廖建華」、「王志龍
    」、「楊先生」、「王先生」、「余建中」、「許先生」、「江先生」及「尤小
    姐」自稱，而由上開人員分別以慶耀公司或承億公司之名義，對於閱報而以電話
    詢問貸款方式或前來借款之人，均佯稱需先繳納借款金額百分之五之手續費，並
    於借款人再行追問貸款事宜辦理進度時，謊稱須有保證人始可貸得款項，而借款
    人得以委託上開公司代為尋覓證人，每一名證人索費一萬元至二萬元不等之代價
    之方式，要求借款人將手續費、保證金等親自繳交至慶耀公司、承億公司或匯入
    指定甲○○上開郵局帳戶、不知情之陳佩菁（業經檢察官為不起訴處分）在大里
    草湖郵局第０五一二五八─六號帳戶、不知情之譚誠中在豐原郵局第一三０四七
    六─六號帳戶（上開三帳戶係供慶耀公司使用）、不知情之王百山所設局號00
    00000號、帳號0000000號之郵局帳戶及不知情之蔡英文所設局號0
    000000號、帳號0000000號之郵局帳戶內（上開二帳戶係供承億公
    司使用），分別共同施用詐術使借款人癸○○、庚○○、己○○與游麗萍等人（
    慶耀公司代辦之借款人）、謝朱時香、黃群芳、鄭文琴、李梅達、李文第、蘇碧
    雲、張景順、曾美珠、楊建榮、鐘碧霞、姜仁杰、李惠芬、陳盈圓、陳木坤、徐
    秀隆、陳玉妹、凌逸盈、陳俊孝、陳茹櫻、王忠富、鐘仁添與高永達等人（承億
    公司代辦之借款人）分別陷於錯誤，均誤認繳交手續費及保證金後即得貸得所需
    款項，而分別依指示交付或匯入手續費及保證金，癸○○即於八十七年三月九日
    下午二時許，在上開慶耀公司處所，交付手續費二萬元予丙○○，復於同年月十
    九日匯款三萬元於甲○○上開帳戶，另庚○○亦分別於八十七年三月二十日、同
    年月二十三日、同年五月一日即同年五月五日，分別匯款三萬元、二萬元、三萬
    元及三萬四千元於陳佩菁之上開帳戶，而己○○亦分別於八十七年三月二十四日
    及同年四月三日，分別依約匯款二萬元及一萬五千元於甲○○及譚誠中之上開帳
    戶。詎辛○○等人不僅並未為借款人辦理貸款及尋覓保證人等事項，且將上開借
    款人所匯入款項提領出來加以朋分，而共同詐取該手續費及保證金，並均以之為
    常業。其分配方式為：丁○○、戊○○、康樹文、郭俊能、劉正忠及邱奇正等人
    每月所詐得借款人繳交之手續費及保證金倘在二十萬元以下，即與辛○○等人五
    五對分詐得款項，若每月詐得金額達二十萬元以上時，即六四分帳（至甲○○、
    李惠萍及林婉瑜等人係分別支領月薪二萬五千元、二萬二千元及二萬五千元，未
    參與分帳）。共計慶耀公司之成員以前揭手法詐騙之人數及金額分別為：丙○○
    向癸○○共詐取五萬元、向庚○○共詐取十一萬四千元，綽號「蔡先生」者向己○○詐取三萬五千元，丁○○向游麗萍等三十三人詐欺得逞；另承億公司之成員
    以上開同一方式詐取之人數及金額為：丁○○向謝朱時香等三十六人詐得金額約
    三百餘萬元，戊○○向黃群芳、鄭文琴、李梅達、李文第、蘇碧雲及張景順等人
    共計詐得十七萬六千元，郭俊能向借款人曾美珠、楊建榮、鐘碧霞、姜仁杰、李
    惠芬及陳盈圓等人詐得共計二十三萬五千元，劉正忠向陳木坤、徐秀隆、陳玉妹
    、凌逸盈、陳俊孝、陳茹櫻、王忠富、鐘仁添及高永達等人共計詐得款項二十二
    萬八千元，康樹文則向客戶詐得共計十八萬餘元。嗣分別於同年五月三十日下午
    七時三十分許，在臺中市○○路與五權路交岔口，為警自丙○○所駕駛之自用小
    客車上查獲陳佩菁所有之郵局存簿一本、案外人張洪樺（起訴書誤載為甲○○所
    有之存簿）所有之郵局存簿與合作金庫存簿各一本（均含印章一枚及金融卡一張
    ）及筆記本一本等物，以及於同年八月十九日下午五時三十分許，至臺中市○○
    路一五四巷之一號之承億公司營業處所，而於丁○○身上查獲向借款人謝朱時香
    詐得之贓款七萬七千元（業已返還謝朱時香）與劉正忠身上查獲向高永達詐得之
    贓款三萬五千元（業已返還高永達），以及辛○○與上開承億公司成員所有，供
    犯本罪所用、供犯罪預備之空白商業本票一本、借款申請書一本、帳冊一本、客
    戶名冊十一本、廣告費請款明細單二紙、委託代繳單一本、廣告稿紙七張、李興
    科借款申請書一本、電話七具、傳真機一台、「承億開發有限公司」印章、「余
    國龍」印章、「廖建華」印章各一顆等物，甫循線獲悉上情。
二、案經臺中市警察局移送及臺北市政府警察局內湖分局報請臺灣臺中地方法院檢察
    署檢察官偵查起訴。
      理  由
一、訊據上訴人即被告辛○○對於右揭犯罪事實均供承不諱，核與共犯乙○○在本院
    證述、同案被告甲○○於原審調查中，及證人丁○○及郭俊能所為證述均大致相
符，復有臺中市政府八十七年八月七日函及臺灣省政府建設廳八十八年三月十日
    八八建三管字第三二一六五九號函，並房屋租賃契約書、郵局存簿影本及中華電
    信市內電話裝機申請書在卷足參，應堪認為真實。又上開營業員分別係受僱於慶
    耀公司及承億公司，而以上開方式向客戶詐取手續費，且丁○○、丙○○等人已
    分別向上開客戶詐取金額等情，業據證人丁○○、戊○○、康樹文及劉正忠於原
    審八十七年訴字第二０六四號案卷中及證人丙○○於原審調查中分別陳述詳實，
    復經證人郭俊能、李榮盛、邱奇正、李惠萍及林婉瑜等人於原審八十七年訴字第
    二０六四號案件調查、審理時陳稱其等確實在承億公司工作，且證人郭俊能尚於
    警訊時陳稱，其在台北縣、桃竹苗、花東地區中國時報刊登小廣告「信用貸款，
    免押免保，二十萬到一百萬」，並以號碼為00－0000000號之電話對外
    連絡，如有客人有意要借錢，就請客人先繳百分之三之手續費，隨後騙客人說已
    送件以拖延時間，倘客人繼續追問貸款進度，即騙客人再找一到二個保證人，若
    客人找不到保證人，就騙客人由公司代為尋找保證人，每位保證人收費一至二萬
    元不等，嗣客人繳納款項後，即交由「蔡副總」與丁○○分贓，其於八十七年三
    月十日左右加入慶耀公司以假借辦貸款名義詐騙客戶手續費，至四月中旬始離職
    ，後來六月份見報紙應徵至承億公司上班又見到「蔡副總」，始知是同一個人之
    公司等語；而證人李榮盛於警訊時陳稱，承億公司經理為丁○○，特別助理李惠
    萍綜理公司業務，其及康樹文、林婉瑜、郭俊能、劉正忠、邱奇正、戊○○均係
    掛名顧問，其至承億公司工作之初雖不清楚承億公司係詐騙被害人繳交之手續費
    ，然其後已知悉，且其與被害人聯絡時均自稱楊先生，要求被害人留下年籍、電
    話等資料，謊稱須先徵信，嗣即向被害人稱須先繳交貸款金額百分之三至五之手
    續費，惟實際上均未為被害人辦貸款等語；另證人邱奇正於警訊時陳稱，承億公
    司係在各報紙刊登借款廣告，俟有人打電話來，再以借款需繳手續費或需先繳款
    以覓保證人等為由，詐騙被害人所繳付之手續費及保證金等費用，其係在中國時
    報、聯合報、自由時報刊登廣告設立專線招攬客人詐騙金錢，且其與丁○○係舊
    識，知悉丁○○從事詐騙行為，其對外均以江先生自稱等語；以及證人林婉瑜於
    警訊時陳稱，承億公司係在報紙刊登「低利貸款」小廣告，再以電話及傳真機對
    外聯絡，若有客人來電詢問貸款事宜，先登記借款人之年籍、信用資料及貸款金
    額，再請借款人親自至承億公司洽談，若借款人決定貸款，即須繳貸款金額百分
    之五之手續費，惟承億公司實際上均未辦理貸款，僅係在詐騙手續費，承億公司
    尚有經理丁○○及專員康樹文、李榮盛、戊○○、劉正忠、郭俊能、邱奇正、李
    惠萍等人等語（見原審卷內八十七年度訴字第二０六四號判決），並有被害人癸○○、庚○○、己○○、謝朱時香、李興科、龔金蘭及高永達等人於警訊時指述
    綦詳，此外復有陳佩菁之郵局存簿一本、張洪樺之郵局存簿與合作金庫存簿各一
    本（均含印章一枚及金融卡一張）、筆記本一本、庚○○之匯款收據四紙、癸○○之郵政國內匯款執據、繳款單、委託書及申請書（均屬客戶收執聯）、甲○○
    之郵政存簿儲金簿影本、「王志龍」廣告影本一紙、黃群芳之繳款單影本一紙、
    「廖建華」之名片影本一紙、己○○之郵政國內匯款執據三紙、切結書影本、合
    作金庫存款匯條存根聯影本、八十七年三月二十七日及三十一日自由時報影本、
    譚誠中之存簿儲金簿、空白商業本票一本、借款申請書一本、帳冊一本、客戶名
    冊十一本、廣告費請款明細單二紙、委託代繳單一本、廣告稿紙七張、李興科借
    款申請書一本、電話七具、傳真機一台、「承億土地開發有限公司」印章、「余
    國龍」印章、「廖建華」印章各一顆扣案可憑，是足證慶耀公司及承億公司確實
    未經設立登記，即以公司之名從事上開詐欺等事務，並僱用上開人員共同向上開
    客戶詐取手續費，且已詐得上開金額。而被告確係慶耀公司及承億公司之副總，
    負責管理公司內之行政事務，除據被告於本院坦承無訛外，即證人丁○○於八十
    七年十月八日偵訊中陳稱電話費均係交予「蔡副總」等情，並於八十八年八月十
    三日原審調查中證稱，其係向被告應徵，而「蔡副總」即係被告等語。另經證人
    郭俊能於警訊中證述詳實，且於八十九年五月十九日原審調查中亦證稱，其係在
    承億公司上班，且係向被告應徵，而公司營業員均於接洽貸款事宜辦好後，將收
    取之金錢及資料交予副總等語。而證人丙○○於八十七年六月十一日檢察官偵查
    中亦證稱，其係向「蔡副總」應徵，並由「蔡副總」交代營業員應該如何做等語
    在卷，足見被告確係慶耀公司及承億公司之副總。再觀諸證人即被害人黃群芳於
    八十九年五月十九日原審調查時證稱，其曾與丁○○接洽，而丁○○有說被告係
    「總仔」，且其與丁○○談貸款事宜時，被告在公司走來走去，又被告曾向其表
    示須待其找到保證人後與之聯絡，才願代辦貸款事宜等語，以及被告於原審調查
    中曾陳稱公司營業員係領取其各別營業額之一半，且扣案之空白商業本票係營業
    員個人所有，借款申請書係公司交予客戶申請貸款時所用，廣告請款明細單及代
    繳單係刊登廣告之費用，廣告稿紙係營業員刊登廣告所用，名冊係營業員各自管
    理，承億公司印章係老闆交予其收執，其餘印章係營業員自己所刻等情，益證被
    告對於公司之營運情形知之甚詳，且確有參與詐取手續費之一部分行為。揆之被
    告與其餘共犯以未申請設立登記之公司在報紙上刊登廣告之方式，吸引眾多被害
    人前來貸款，所詐得之款項數額頗多、犯罪時間亦非短，足見其等均係以犯本件
    詐欺罪為常業。本件事證已臻明確，被告之犯行，堪予認定。
二、按被告犯罪後，刑法第三百四十條業已修正，於八十八年二月三日公布後施行，
    是被告犯罪後法律已有變更，比較新舊法之結果，以舊法規定有利於被告，依刑
    法第二條第一項後段之規定，應適用最有利於被告之舊法，即修正前之刑法第三
    百四十條處斷。核被告所為，係犯刑法第三百四十條之常業詐欺罪。另被告明知
    慶耀公司及承億公司未經設立登記，而以該二家公司名義經營業務，則分別違反
    公司法第十九條第一項之規定，均應依同條第二項論處。被告與甲○○、乙○○
    、林姓綽號「阿宏」之成年男子、丁○○、丙○○、戊○○、郭俊能及綽號「蔡
    先生」之成年男子等人，就上開以慶耀公司名義常業詐欺取財部分之犯行；另被
    告與甲○○、乙○○、林姓綽號「阿宏」之成年男子及丁○○等人，就以慶耀公
    司名義營業違反公司法之犯行；以及被告與「黃昌淵」之成年男子、丁○○、戊○○、康樹文、郭俊能、劉正忠、李榮盛、邱奇正、李惠萍及林婉瑜等人，就上
    開以承億公司名義常業詐欺取財部分之犯行；以及被告與「黃昌淵」之成年男子
    及丁○○等人，就以承億公司名義營業違反公司法部分之犯行，均分別有犯意聯
    絡及行為分擔，均係共同正犯。被告先後多次違反公司法之犯行，時間緊接，方
    法相同，觸犯構成要件相同之罪，顯係基於概括犯意為之，為連續犯，應依刑法
    第五十六條之規定，以公司法第十九條第二項一罪論處。所犯上開二罪間，具有
    方法結果之牽連關係，應從一重之常業詐欺罪處斷。原審法院認被告罪證明確，
    而予論科，固屬有據；惟本件被告係於乙○○成立慶耀公司後，經林姓綽號「阿
    宏」之人僱用進入慶耀公司擔任副總經理之職，另於承億公司則係受「黃昌淵」
    之僱用而擔任承億公司副總經理之職，業如前述，原判決認被告係與甲○○、不
    詳姓名綽號「謝大哥」之成年男子及丁○○共同成立慶耀公司，又與不詳姓名綽
    號「高老闆」之成年男子及丁○○共同成立承億公司，其認定事實自有違誤，應
    由本院將原判決關於被告部分撤銷改判。爰審酌被告分別擔任慶耀公司及承億公
    司之副總經理，該二家公司僱用之人數眾多，而利用刊登廣告之大眾傳播方式等
    手段詐騙，因此受害之民眾甚多，所詐取之金額不匪，其危害社會甚鉅，其於本
    院調查、審理中已坦承犯行，知所悔悟，態度尚稱良好等一切情狀，量處如主文
    第二項所示之刑示懲。扣案之筆記本一本，係證人即共犯丙○○所有，供被告及
    甲○○、丙○○等人共同以慶耀公司名義詐欺取財所用之用，業據證人丙○○陳
    稱在卷，應依刑法第三十八條第一項第二款之規定宣告沒收。又扣案之空白商業
    本票一本、借款申請書一本、帳冊一本、客戶名冊十一本、廣告費請款明細單二
    紙、委託代繳單一本、廣告稿紙七張、李興科借款申請書一本、電話七具、傳真
    機一台、「承億開發有限公司」印章、「余國龍」印章及「廖建華」印章各一顆
    ，均係承億公司所有，供被告與丁○○等人共同以承億公司名義詐欺取財所用之
    物，業據證人丁○○、郭俊能及被告陳稱在卷，亦均應依刑法第三十八條第一項
    第二款之規定宣告沒收。至扣案之陳佩菁所有郵局存簿一本及張洪樺所有郵局存
    簿與合作金庫存簿各一本（均含印章一枚及金融卡一張），雖係供上開犯罪所用
    之物，然並非被告所有，而係不知情之案外人陳佩菁及張洪樺所有，業據證人丙○○、陳佩菁及張洪樺證述詳實，是爰不另為沒收之諭知，附此敘明。
據上論斷，應依刑事訴訟法第三百六十九條第一項前段、第三百六十四條、第二百九
十九條第一項前段，公司法第十九條第二項，刑法第十一條前段、第二條第一項後段
、第二十八條、第五十六條，修正前刑法第三百四十條，刑法第五十五條、第三十八
條第一項第二款，罰金罰鍰提高標準條例第一條前段，判決如主文。
本案經檢察官壬○○到庭執行職務。
中       華       民       國   九  十    年     四      月    六       日
                                臺灣高等法院臺中分院刑事第六庭
                                  審判長法  官  李  文  雄
                                            法  官  龔  永  昆
                                            法  官  邱  顯  祥
右正本證明與原本無異。
如不服本判決應於收受送達後十日內向本院提出上訴書狀，其未敘述上訴之理由者並
得於提起上訴後十日內向本院補提理由書（均須按他造當事人之人數附繕本）。
                                            書記官  陳  桂  芬
中       華       民       國   九  十    年     四      月    六       日
                                                                        Ｋ


司法院資訊處製作；財團法人民間司法改革基金會備份。
